ACORDAO-COMPLETO-2466877

ACÓRDÃO 8166/2021 ATA 16/2021 - PRIMEIRA CÂMARA

VISTOS, relatados e discutidos estes autos de tomada de contas especial instaurada pelo Fundo Nacional de Desenvolvimento da Educação (FNDE) , relativa à prestação de contas da aplicação dos recursos federais repassados no âmbito dos programas Dinheiro Direto na Escola e Dinheiro Direto na Escola/Plano de Desenvolvimento da Escola, no exercício 2010.
ACORDAM os ministros do Tribunal de Contas da União, reunidos em sessão da 1ª Câmara, ante as razões expostas pelo relator, em:
9.1. considerar revel, para todos os efeitos, com fundamento no art. 12, § 3º, da Lei 8.443/1992, os Srs. Antônio Araújo de Souza e Cícero Gomes de Oliveira;
9.2. acolher as alegações de defesa apresentadas pelo Sr. Petrúcio de Souza Matos;
9.3. excluir da relação processual os Srs. Antônio Araújo de Souza e Petrúcio de Souza Matos;
9.4. julgar irregulares, com fundamento nos arts. 1º, I, e 16, III, "a" e "c", da Lei 8.443/1992 c/c os arts. 19 e 23, III, da mesma lei, e com arts. 1º, I, e 209, I e III, e 214, III, do RI/TCU, as contas do Sr. Cícero Gomes de Oliveira e condená-lo ao pagamento das quantias abaixo especificadas, com a fixação do prazo de 15 (quinze) dias, a contar da notificação, para que comprove, perante este Tribunal (art. 214, III, "a", do RI/TCU) , o recolhimento da dívida aos cofres do Fundo Nacional de Desenvolvimento da Educação, atualizada monetariamente e acrescida dos juros de mora, calculados a partir das datas discriminadas, até a data do recolhimento, na forma prevista na legislação em vigor:
	Valor Original (R$) 
	Data dos saques

	13.000,00
	10/11/2010

	8.553,90
	11/11/2010

	59.401,00
	10/12/2010

	14.000,00
	15/12/2010

9.5. aplicar ao Sr. Cícero Gomes de Oliveira a multa prevista no art. 57 da Lei 8.443/1992 c/c o art. 267 do RI/TCU, no valor de R$ 17.000,00 (dezessete mil reais) , com a fixação do prazo de 15 (quinze) dias, a contar da notificação, para que comprove, perante este Tribunal (art. 214, III, "a", do RI/TCU) , o recolhimento da dívida aos cofres do Tesouro Nacional, atualizada monetariamente desde a data do presente acórdão até a do efetivo recolhimento, se for paga após o vencimento, na forma da legislação em vigor;
9.6. autorizar, desde já, caso requerido, o parcelamento da dívida em até 36 (trinta e seis) parcelas mensais, nos termos do art. 217 do RI/TCU, com a incidência sobre cada parcela dos devidos encargos legais até o efetivo pagamento, com esclarecimento ao responsável de que a falta de pagamento de qualquer parcela importará no vencimento antecipado do saldo devedor (§ 2º do art. 217 do RI/TCU) ;
9.7. autorizar, desde logo, nos termos do art. 28, II, da Lei 8.443/1992, a cobrança judicial das dívidas, caso não atendidas as notificações;
9.8. em cumprimento ao disposto no § 3º do art. 16 da Lei 8.443/1992, encaminhar cópia desta deliberação à Procuradoria da República no Estado da Bahia.

Tomada de contas especial instaurada em face da omissão no dever de prestar contas dos recursos federais repassados no âmbito dos programas Dinheiro Direto na Escola e Dinheiro Direto na Escola/Plano de Desenvolvimento da Escola, no exercício 2010.

Primeira Câmara

Município de Ourolândia/BA.

3. Interessados/Responsáveis:
3.1. Interessado: Fundo Nacional de Desenvolvimento da Educação (00.378.257/0001-81);
3.2. Responsáveis: Antônio Araújo de Souza (XXX.854.435-XX); Cícero Gomes de Oliveira (XXX.836.765-XX); Petrúcio de Souza Matos (XXX.361.978-XX).

13.1. Ministros presentes: Walton Alencar Rodrigues (Presidente), Benjamin Zymler e Jorge Oliveira.
13.2. Ministro-Substituto convocado: Augusto Sherman Cavalcanti.
13.3. Ministro-Substituto presente: Weder de Oliveira (Relator).

WEDER DE OLIVEIRA

Transcrevo, com ajustes de forma, a instrução apresentada (peças 72, 73 e 74) pela Secretaria de Controle Externo de Tomada de Contas Especial (Secex-TCE) :
"Versam os autos acerca de tomada de contas especial instaurada pelo Fundo Nacional de Desenvolvimento da Educação - FNDE, em desfavor dos Sres. Antônio Araújo de Souza (CPF XXX.854.435-XX) , ex-prefeito (período de 1/1/2005 a 19/11/2010) , Petrúcio de Souza Matos (CPF XXX.361.978-XX) , ex-prefeito (período de 20/11/2010 a 31/12/2010) e Cícero Gomes de Oliveira (CPF XXX.836.765-XX) , ex-prefeito (período de 1/1/2011 a 19/10/2011) , em face omissão no dever de prestar contas dos recursos federais repassados ao Município de Ourolândia/BA no âmbito do Programa Dinheiro Direto na Escola - PDDE, no exercício de 2010 (PDDE/2010) e do Programa Dinheiro Direto na Escola/Plano de Desenvolvimento da Escola - PDDE/PDE Escola, no exercício 2010 (PDDE-PDE-Escola/2010) , ambos vigentes de 1/1/2010 a 31/12/2010 (peças 63 e 64) , cujo prazo final para a apresentação da prestação de contas de ambos os programas era 28/2/2011 (peças 63 e 64) .
2.	Ressalte-se que o PDDE/2010 e o PDDE-PDE-Escola/2010 teve por objeto a 'cobertura de despesas de custeio, manutenção e pequenos investimentos que concorram para a garantia do funcionamento e melhoria da infraestrutura física e pedagógica dos estabelecimentos de ensino beneficiários, devendo ser empregados: I. na aquisição de material permanente; II. na manutenção, conservação e pequenos reparos da unidade escolar; III. na aquisição de material de consumo; na avaliação de aprendizagem; IV. na implementação de projeto pedagógico; e V. no desenvolvimento de atividades educacionais.', conforme art. 2º da Resolução/CD/FNDE nº 3, de 1/4/2010 (peça 67, p. 2) .
HISTÓRICO
3.	O presente processo foi objeto das seguintes instruções preliminares (peças 4 e 43) , conforme detalhado a seguir:
3.1.	A primeira instrução preliminar (peça 4) , com a anuência do titular da Secex/MG (peça 5) , propôs a citação solidária dos responsáveis Cícero Gomes de Oliveira, Antônio Araújo de Souza e Petrúcio de Souza Matos pela totalidade dos recursos transferidos ao Município de Ourolândia/BA à conta do PDDE/2010 e do PDDE-PDE-Escola/2010, tendo sido a mencionada citação autorizada por delegação de competência do Relator deste feito, Ministro-Substituto Weder de Oliveira.
3.2.	Já no âmbito desta Secex-TCE, em virtude do insucesso nas primeiras tentativas de citação do responsável Cícero Gomes de Oliveira por via postal e de modo a lhe proporcionar o contraditório e a ampla defesa, a segunda instrução preliminar (peça 43) , com a anuência do Diretor e do Titular desta unidade técnica (peças 44 e 45) , concluiu pela necessidade de renovação da sua citação, nos mesmos termos da citação original, desta feita, no endereço presente na nova pesquisa realizada na peça 42, qual seja: 'Praça do Comércio 0 - casa - Bairro Baixa de José Félix - OUROLÂNDIA - BA', tendo sido a mencionada citação também autorizada por delegação de competência do Relator deste feito, Ministro-Substituto Weder de Oliveira.
4.	As aludidas citações foram levadas a cabo na forma mostrada nas tabelas a seguir:
RESPONSÁVEL: Petrúcio de Souza Matos.
Comunicação: Ofício 2955/2017-TCU/SECEX-MG (peça 6) .
Data da Expedição: 15/12/2017.
Data da Ciência: 3/1/2018 (peças 12 e 20) .
Nome Recebedor: Petrúcio de Souza Matos (o próprio responsável) .
Observação: Ofício enviado para o endereço do responsável que consta da instrução preliminar (peça 4, p. 4) .
Fim do prazo para a defesa: 18/1/2018.
Alegações de defesa do responsável: peça 19.
RESPONSÁVEL: Antônio Araújo de Souza:
Comunicação: Ofício 2953/2017-TCU/SECEX-MG (peça 8) .
Data da Expedição: 15/12/2017.
Data da Ciência: 29/12/2017 (peça 13) .
Nome Recebedor: Alexandre Costa de Santana (RG 21688271) .
Observação: Ofício enviado para o endereço do responsável que consta da base dados da Receita Federal (peça 41) .
Fim do prazo para a defesa: 18/1/2018.
Alegações de defesa do responsável: não foram apresentadas.
RESPONSÁVEL: Cícero Gomes de Oliveira.
Comunicação: Ofício 2954/2017-TCU/SECEX-MG (peça 7) .
Data da Expedição: 15/12/2017.
Data da Ciência: não houve (peça 17; motivo: 'não procurado') .
Observação: Ofício enviado para o endereço do responsável que consta da base dados da Receita Federal (peças 21 e 22) .
Comunicação: Ofício 0884/2018-TCU/SECEX-MG (peça 23) .
Data da Expedição: 5/4/2018.
Data da Ciência: não houve (peça 25; motivo: 'não procurado') .
Observação: Ofício enviado para o endereço do responsável que consta da base dados da Receita Federal (peças 21 e 22) .
Comunicação: Ofício 0883/2018-TCU/SECEX-MG (peça 24) .
Data da Expedição: 5/4/2018.
Data da Ciência: não houve (peça 26; motivo: 'não procurado') .
Observação: Ofício enviado para o endereço do responsável que consta da base dados da Justiça Eleitoral (peça 22) .
Comunicação: Ofício 1244/2018-TCU/SECEX-MG (peça 31) .
Data da Expedição: 18/5/2018.
Data da Ciência: não houve (peça 35; motivo: 'não procurado') .
Observação: Ofício enviado para o endereço do responsável que consta da base dados da Justiça Eleitoral (peça 22) .
Comunicação: Ofício 1243/2018-TCU/SECEX-MG (peça 32) .
Data da Expedição: 18/5/2018.
Data da Ciência: não houve (peça 36; sem indicação de motivo) .
Observação: Ofício enviado para o endereço do responsável que consta da base dados da Receita Federal (peças 21 e 22) .
Comunicação: OFÍCIO 16826/2020-TCU/Seproc (peça 49) .
Data da Expedição: 21/4/2020.
Data da Ciência: não houve (peça 50; motivo: 'ausente') .
Observação: Ofício enviado para o endereço do responsável que consta da base dados da Receita Federal (peça 48) .
Comunicação: OFÍCIO 25117/2020-TCU/Seproc (peça 54) .
Data da Expedição: 26/5/2020.
Data da Ciência: não houve (peça 61; motivo: 'ausente') .
Observação: Ofício enviado para o endereço do responsável que consta da base dados da Receita Federal (peça 48) .
Edital: EDITAL 0735/2020-TCU/Seproc, DE 26 DE MAIO DE 2020 (peça 52) .
Data da Publicação: 2/6/2020 (peça 53) .
Fim do prazo para a defesa: 17/6/2020, prazo este estendido até 1/8/2020, após o deferimento da prorrogação solicitada (peça 60) .
Alegações de defesa do responsável: Não foram apresentadas, tendo a advogada do responsável (procuração às peças 55 e 56) solicitado prorrogação de prazo para defesa (peça 53) , a qual foi deferida (conforme atesta a peça 60) , assim como também requereu vista e cópia integral dos autos (peça 58) , as quais foram concedidas (conforme atesta a peça 59) .
5.	Por oportuno, cabe ressaltar que os responsáveis foram citados em função da não comprovação da boa e regular aplicação dos recursos federais repassados ao município de Ourolândia/BA, à conta do PDDE/2010 e do PDDE-PDE-Escola/2010, em razão omissão no dever de prestar contas, conforme detalhado a seguir (peça 4, p. 3-4) :
'a) citar o Sr. Cícero Gomes de Oliveira, CPF XXX.836.765-XX, solidariamente com o Sr. Antônio Araújo de Souza, CPF XXX.854.435-XX, e com o Sr. Petrúcio de Souza Matos, CPF XXX.361.978-XX, ex-prefeitos do município de Ourolândia/BA, com fundamento nos arts. 10, § 1º, e 12, incisos I e II, da Lei 8.443/1992 c/c o art. 202, incisos I e II, do RI/TCU, para que, no prazo de 15 dias, apresentem alegações de defesa e/ou recolham aos cofres do Fundo Nacional de Desenvolvimento da Educação as quantas a seguir, atualizadas monetariamente a partir das respectivas datas até a data do efetivo recolhimento e abatendo-se valores acaso já satisfeitos, nos termos da legislação vigente, em razão da seguinte conduta:
Conduta: não comprovação da boa e regular aplicação dos recursos federais repassados ao município de Ourolândia/BA, na modalidade fundo a fundo, à conta do Programa Dinheiro Direto na Escola - PDDE no exercício de 2010, e do Programa Dinheiro Direto na Escola - PDDE/PDE Escola 2010, configurada por omissão no dever de prestar contas, cujo prazo para apresentação das contas expirou em 28/2/2011.
Dispositivos infringidos: art. 37, caput c/c o art. 70, parágrafo único, da Constituição da República Federativa do Brasil, art. 93 do Decreto-lei 200/67, art. 66 do Decreto 93.872/1986
	VALOR EM REAIS
	DATA

	7.065,40
	8/11/2010

	721,80
	8/11/2010

	3.228,50
	8/11/2010

	46.287,40
	7/12/2010

	16.736,40
	7/12/2010

	14.000,00
	10/12/2010

	13.000,00
	5/11/2010

Valor atualizado até 04/12/2017: R$ 155.624,33 - (Demonstrativo de débito presente na peça 3.) 
a.1) em atendimento ao art. 209, § 4º, do Regimento Interno do TCU, os mesmos deverão justificar a omissão no dever de prestar contas, pois a apresentação posterior das contas, sem justificativa para a falta, não elidirá a respectiva irregularidade, podendo o débito ser afastado caso a documentação comprobatória das despesas esteja de acordo com as normas legais e regulamentares e demonstre a boa e regular aplicação dos recursos, sem prejuízo de aplicação da multa prevista no inciso I do art. 268;
b) informar aos responsáveis que, caso venham a ser condenados pelo Tribunal, o débito ora apurado será acrescido de juros de mora, desde as datas da ocorrência até a data do recolhimento, nos termos do § 1º do art. 202 do RI/TCU.
c) esclarecer aos responsáveis, em obediência ao art. 12, inciso VI, da Resolução-TCU 170/2004, que o recolhimento tempestivo do débito somente saneará o processo caso seja reconhecida a sua boa-fé e não se constate outra irregularidade nas contas.
d) esclarecer aos responsáveis, em obediência ao art. 12, inciso VII, da Resolução-TCU 170/2004, que o não atendimento à citação implicará revelia, para todos os efeitos, dando-se prosseguimento ao processo.'
6.	Entretanto, em que pese as citações terem sido efetuadas em forma válida, conforme se evidenciou no item 4 desta instrução, apenas o responsável Petrúcio de Souza Matos compareceu aos autos para apresentar a sua defesa (peça 19) , as quais serão analisadas nesta instrução, e o responsável Cícero Gomes de Oliveira compareceu aos autos tão somente para solicitar a prorrogação do prazo para apresentar a sua defesa e requerer vista e cópia integral do processo (peça 58) . Dessa forma, esgotou-se o prazo concedido aos responsáveis Cícero Gomes de Oliveira e Antônio Araújo de Souza sem que fossem apresentadas as suas alegações de defesa, e tampouco foi recolhido o débito apurado nestes autos. Por esse motivo, restou caracterizada a revelia dos Sres. Cícero Gomes de Oliveira e Antônio Araújo de Souza, para todos os efeitos, dando-se prosseguimento ao presente processo, nos termos dispostos no art. 12, § 3º, da Lei 8.443/19921992 c/c o art. 202, § 8º, do RI/TCU.
EXAME TÉCNICO
 (...) 
11.	No caso vertente, as citações dos responsáveis se deram em forma adequada, conforme se evidenciou no item 4 desta instrução. Como já se registrou, os responsáveis Cícero Gomes de Oliveira e Antônio Araújo de Souza permaneceram revéis, para todos os efeitos, dando-se prosseguimento ao presente processo, nos termos dispostos no art. 12, § 3º, da Lei 8.443/19921992 c/c o art. 202, § 8º, do RI/TCU. Por seu turno, o responsável Petrúcio de Souza Matos compareceu aos autos para apresentar as suas alegações de defesa (peça 19) , as quais serão objeto de análise nesta instrução.
Da Prescrição da Pretensão Punitiva:
12.	Vale ressaltar que a pretensão punitiva, conforme Acórdão 1441/2016-TCU-Plenário, Relator Ministro Benjamin Zymler, que uniformizou a jurisprudência acerca dessa questão, subordina se ao prazo geral de prescrição indicado no art. 205, do Código Civil, que é de dez anos, contado da data de ocorrência da irregularidade sancionada, nos termos do art. 189, do Código Civil, sendo este prazo interrompido pelo ato que ordenar a citação, a audiência ou a oitiva do responsável.
13.	No caso em exame, não ocorreu a prescrição em relação aos responsáveis, uma vez que o prazo para a prestação de contas dos programas PDDE/2010 e PDDE-PDE-Escola/2010 venceu em 28/2/2011, a omissão na prestação de contas restou caracterizada em 1/3/2011, e o ato de ordenação da citação ocorreu em 14/12/2017 (peça 5) .
Da Caracterização da Revelia:
14.	Por oportuno, salienta-se que, nos processos do TCU, a revelia não leva à presunção de que seriam verdadeiras todas as imputações levantadas contra os responsáveis, diferentemente do que ocorre no processo civil, em que a revelia do réu opera a presunção da verdade dos fatos narrados pelo autor. Dessa forma, a avaliação da responsabilidade do agente não pode prescindir da prova existente no processo ou para ele carreada.
15.	Ao não apresentar sua defesa, os responsáveis Cícero Gomes de Oliveira e Antônio Araújo de Souza deixaram de produzir prova da regular aplicação dos recursos sob sua responsabilidade, em afronta às normas que impõem aos gestores de recursos públicos a obrigação legal de, sempre que demandados pelos órgãos de controle, apresentar os documentos que demonstrem a correta utilização das verbas públicas, a exemplo do contido no art. 93, do Decreto Lei 200/1967: 'Quem quer que utilize dinheiros públicos terá de justificar seu bom e regular emprego na conformidade das leis, regulamentos e normas emanadas das autoridades administrativas competentes.'
16.	Mesmo as alegações de defesa não sendo apresentadas, considerando o princípio da verdade real que rege esta Corte, procurou-se buscar, em manifestações do responsável na fase interna desta TCE, se havia algum argumento que pudesse ser aproveitado a seu favor.
17.	No entanto, nenhum dos responsáveis se manifestou na fase interna, não havendo, assim, nenhum argumento que possa vir a ser analisado e posteriormente servir para afastar as irregularidades apontadas.
18.	Em se tratando de processo em que a parte interessada não se manifestou acerca das irregularidades imputadas, não há elementos para que se possa efetivamente aferir e reconhecer a ocorrência de boa-fé na conduta dos responsáveis, podendo este Tribunal, desde logo, proferir o julgamento de mérito pela irregularidade das contas, conforme os termos dos §§ 2º e 6º do art. 202 do Regimento Interno do TCU (Acórdão 2064/2011-TCU-Primeira Câmara, Relator Ministro Ubiratan Aguiar; Acórdão 6182/2011-TCU-Primeira Câmara, Relator Ministro Weber de Oliveira; Acórdão 4072/2010-TCU-Primeira Câmara, Relator Ministro Valmir Campelo; Acórdão 1189/2009-TCU-Primeira Câmara, Relator Ministro Marcos Bemquerer; e Acórdão 731/2008-TCU-Plenário, Relator Ministro Aroldo Cedraz) .
19.	Dessa forma, os responsáveis Cícero Gomes de Oliveira e Antônio Araújo de Souza devem ser considerados revéis, para todos os efeitos, dando-se prosseguimento ao processo, nos termos do art. 12, § 3º, da Lei 8.443/19921992 c/c o art. 202, § 8º, do RI/TCU.
20.	Em consulta aos sistemas corporativos do instaurador em 8/9/2020 (por exemplo: SICONV, SIGPC etc.) , verifica-se que os responsáveis também não apresentaram novos documentos junto ao instaurador e continuam inadimplentes (peças 63 e 64) .
Alegações de defesa do Sr. Petrúcio de Souza Matos (peça 19) :
21.	Em suas alegações de defesa (peça 19) , o responsável Petrúcio de Souza Matos alega, em síntese, o seguinte:
a)	Alega que assumiu interinamente o município de Ourolândia/BA de 20/11/2010 a 31/12/2010 (41 dias, conforme documento do TRE/BA anexado à peça 19, p. 6) ;
b)	Argumenta que, neste período, aplicou todos os recursos conforme determina a legislação aplicável, inclusive os recursos do PDDE e do PDDE/Escola;
c)	Afirma que, após o dia 31/12/2010, não tinha como prestar contas, pois o gestor municipal era outra pessoa, quem tinha até o dia 28/2/2011 para encaminhar a prestação de contas;
d)	Assevera que, em 31/12/2010, repassou ao novo gestor todos os documentos relativos à municipalidade, entre eles os relativos ao PDDE e ao PDDE/Escola de 2010, assim como que, após sete anos, não sabia que essas contas não tinham sido prestadas pelo município;
e)	Anota que está fazendo diversas diligências junto ao município para conseguir a documentação, mas ainda sem êxito;
f)	Entende que a obrigação de prestar contas é do gestor à época dos fatos, devendo essa pessoa ter informado a este Tribunal ou ao Ministério Público ou ajuizado uma ação contra a pessoa responsável pela falta de informações;
g)	Aduz que não se lhe podem exigir documentos depois de sete anos, pois, se as contas não foram prestadas, a responsabilidade não é sua;
h)	Alega que o FNDE deveria ter notificado o prefeito à época ou responsabilizar o antigo gestor, nos termos da Súmula TCU 230;
i)	Conclui que, como as contas deveriam ter sido prestadas pelo prefeito que estava no cargo em 28/2/2011, e se ele não prestou contas, nem responsabilizou o antecessor, não se trata de responsabilidade solidária, uma vez que a culpa pela não prestação de contas é exclusiva do prefeito sucessor;
j)	Como os fatos ocorreram há mais de sete anos, entende que deve ser reconhecida a prescrição de qualquer ação punitiva do Estado em decorrência do tempo e pela inexistência de desvio de recursos;
k)	Invoca o princípio da razoável duração do processo insculpido no art. 5°, inciso LXXVII, da CF/88 e, por isso, pede o reconhecimento da prescrição temporal;
l)	Requer a realização de uma inspeção na prefeitura municipal para examinar a regularidade da despesa do exercício financeiro de 2010;
m)	Assevera não vislumbrar a presença de irregularidades que possam macular a honestidade administrativa e provocar desvio de recursos públicos;
n)	Por todo o exposto, requer o arquivamento do processo;
o)	Por fim, pelo princípio da eventualidade, requer a concessão de prazo adicional para nova tentativa de localização dos documentos relativos ao PDDE e ao PDDE/Escola de 2010.
Análise:
22.	No que tange à arguição de prescrição temporal, cabe mencionar o entendimento proferido pelo Supremo Tribunal Federal, no julgamento recente do RE 636.886 (tema 899) , a respeito da prescritibilidade da pretensão de ressarcimento ao erário com base em decisão de tribunal de contas. Nesse particular, cabe assinalar que a decisão do STF alcança tão somente a fase judicial de execução do título extrajudicial, não atingindo os processos de controle externo em trâmite no TCU, conforme orientação sufragada pelo Acórdão 6589/2020-TCU-Segunda Câmara, da relatoria do Ministro Raimundo Carreiro.
23.	Aliás, da ementa do julgado do STF constou que: 'A pretensão de ressarcimento ao erário em face de agentes públicos reconhecida em acórdão de Tribunal de Contas prescreve na forma da Lei 6.830/1980 (Lei de Execução Fiscal) '. Portanto, até o trânsito em julgado do acórdão condenatório do TCU, permanece imprescritível a pretensão de ressarcimento ao erário decorrente da instauração da tomada de contas especial, conforme Enunciado da Súmula 282 do TCU ('As ações de ressarcimento movidas pelo Estado contra os agentes causadores de danos ao erário são imprescritíveis') .
24.	Quanto à solicitação de emprego de outros meios probatórios que não o documental (no caso, o requerimento de que seja realizada uma inspeção in loco) , a jurisprudência do TCU é firme no sentido de que não compete ao Tribunal determinar, a pedido do responsável, a realização de diligência, perícia ou inspeção para a obtenção de provas, uma vez que apresentar os elementos que entender necessários para a sua defesa constitui obrigação da parte (e.g., Acórdão 859/2013-TCU-Plenário; 8.089/2014 e 6.214/2016-1ª Câmara; e 5.920 e 6.214/2016-2ª Câmara) .
25.	Com efeito, nos termos do art. 70, parágrafo único, da Constituição Federal, assim como dos artigos 93 do Decreto-lei 200/1967 e 66 do Decreto 93.872/1986, compete exclusivamente ao gestor dos recursos públicos fazer prova adequada da regularidade da sua gestão.
26.	Por outro lado, cabe analisar o pedido do responsável no sentido de promover a responsabilização do prefeito que ocupava o cargo à época do vencimento do prazo de prestação de contas, mais especificamente, o Sr. Cícero Gomes de Oliveira (CPF XXX.836.765-XX) , ex-prefeito (período de 1/1/2011 a 19/10/2011) .
27.	Para isso, deve-se analisar a destinação dos recursos repassados pelo FNDE à conta dos programas ora em análise. Compulsando as peças 65 e 66, que apresentam o detalhamento das ordens bancárias correspondentes respectivamente ao PDDE/2010 e ao PDDE-PDE-Escola/2010. Verifica-se que, em relação aos recursos do PDDE/2010 (peça 65) , de um montante histórico total de R$ 88.039,50, apenas R$ 6.084,60 foram repassados diretamente à Prefeitura Municipal (6,91% do total) , tendo 93,09% sido repassados pelo FNDE diretamente às escolas (unidades executoras) . Já no caso do PDDE-PDE-Escola/2010 (peça 66) , a totalidade dos recursos foi repassada para uma única unidade executora (R$ 13.000,00 à Caixa Escolar Professor Tavares) .
28.	Por oportuno, no que se refere a esse montante de R$ 6.084,60 que foi repassado diretamente à Prefeitura Municipal, há outras análises que devem ser feitas.
28.1.	Por meio de consulta ao Sistema SiGPC do FNDE, foram obtidos os extratos da conta bancária específica do PDDE/2010 (Banco do Brasil, Agência: 0135-X, Conta: 6942-6) relativos aos exercícios de 2010 e 2013 (peças 68 e 69) , os quais são os únicos extratos disponíveis no SiGPC.
28.2.	Mediante consulta extrato da mesma conta bancária contemplando o período de 2010 a 2013 e obtido via Sistema DGI-RPG (peça 70) , analisado em conjunto e em confronto com os extratos mencionados no item anterior (peças 68 e 69) , foi possível comprovar que não foram executadas despesas a partir daquela conta, e, portanto, não houve lançamentos a débito, entre 9/12/2010 e 2/7/2013, tendo aparentemente ocorrido uma reprogramação dos aludidos recursos de 2010 para 2013, e restando comprovado que houve apenas um pagamento no valor de R$ 26.028,10 efetuado em 4/12/2013, tendo ficado o saldo da conta em questão zerado (peças 69 e 70) . Ademais, mediante consulta ao SiGPC feita em 10/9/2020 (peça 71) , constatou-se que a prestação de contas do PDDE/2013 foi enviada ao FNDE e está com o estado 'Aguardando Análise'.
28.3.	Por conseguinte, como os recursos do PDDE/2010 repassados diretamente à Prefeitura Municipal (no valor total de R$ 6.084,60) comprovadamente não foram gastos no exercício de 2010, pode-se concluir que os mesmos podem ser excluídos do débito discutido nestes autos, conforme detalhado na tabela a seguir:
	Valor Total R$
	Valor PM R$
	Valor Ajustado R$
	DATA

	7.065,40
	1.060,00
	5.905,40
	8/11/2010

	721,80
	580,00
	141,80
	8/11/2010

	3.228,50
	721,80
	2.506,70
	8/11/2010

	46.287,40
	1.207,60
	45.079,80
	7/12/2010

	16.736,40
	2.415,20
	14.321,20
	7/12/2010

	14.000,00
	-
	14.000,00
	10/12/2010

29.	Feito esse ajuste, restariam apenas os recursos que foram repassados diretamente às unidades executoras. Em casos assim, a jurisprudência deste Tribunal é no sentido de que a responsabilidade pela omissão no dever de prestar contas dos recursos repassados à conta do PDDE está restrita ao prefeito em cujo mandato deveria ter ocorrido a análise e a consolidação das prestações de contas das unidades executoras e seu encaminhamento ao FNDE, ainda que a aplicação dos recursos tenha ocorrido em gestão anterior, conforme evidenciado pelos precedentes a seguir:
'A responsabilidade pela omissão no dever de prestar contas de recursos do Programa Dinheiro Direto na Escola (PDDE) está restrita ao prefeito em cujo mandato deveria ter ocorrido a análise e a consolidação das prestações de contas das unidades executoras e seu encaminhamento ao FNDE, ainda que a aplicação dos recursos tenha ocorrido em gestão anterior (Acórdão 5245/2020-TCU-Primeira Câmara, Relator: BENJAMIN ZYMLER) .
A responsabilidade pela omissão no dever de prestar contas de recursos do Programa Dinheiro Direto na Escola (PDDE) está restrita ao prefeito em cujo mandato deveria ter ocorrido a análise e a consolidação das prestações de contas das unidades executoras e seu encaminhamento ao FNDE, ainda que a aplicação dos recursos tenha ocorrido em gestão anterior (Acórdão 6744/2018-TCU-Primeira Câmara, Relator: AUGUSTO SHERMAN) .'
30.	Por sua vez, esta Corte também entende que, em caso de omissão na prestação de contas de recursos relacionados ao PDDE, o prefeito é responsável por seu ressarcimento, mesmo quando os recursos são transferidos diretamente às escolas:
'Em caso de omissão na prestação de contas de recursos relacionados ao Programa Dinheiro Direto na Escola (PDDE) , o prefeito é responsável por seu ressarcimento, mesmo quando os recursos são transferidos diretamente às escolas (Acórdão 8198/2019-TCU-Segunda Câmara | Relator: MARCOS BEMQUERER) .
Em caso de omissão na prestação de contas de recursos relacionados ao Programa Dinheiro Direto na Escola - PDDE, o prefeito é responsável por seu ressarcimento, mesmo quando os recursos são transferidos diretamente às escolas (Acórdão 8933/2017-TCU-Segunda Câmara, Relator: ANA ARRAES) .'
31.	Dessa forma, devem ser acatadas as alegações de defesa do Sr. Petrúcio de Souza Matos, ex-prefeito (período de 20/11/2010 a 31/12/2010) , esclarecendo que elas aproveitam ao responsável Antônio Araújo de Souza, ex-prefeito (período de 1/1/2005 a 19/11/2010) , com fulcro no art. 161 do RI/TCU, em que pese a sua revelia, pois a data do vencimento da prestação de contas dos recursos do PDDE/2010 e do PDDE-PDE-Escola/2010 (o que se deu em 28/2/2011) foi posterior ao período de gestão do mesmo à frente do município, circunstância objetiva análoga à do responsável Petrúcio de Souza Matos.
32.	Adicionalmente, esta Corte também entende que, uma vez instaurada a tomada de contas especial, o TCU deverá julgar as contas regulares, regulares com ressalvas ou irregulares, ainda que a imputação de dano ao erário venha a ser elidida, não havendo que se falar em extinção do processo sem julgamento de mérito por esse motivo (Acórdão 1608/2016-TCU-Primeira Câmara, Relator Ministro-Substituto Weder de Oliveira) . Por este motivo, devem as contas de ambos os responsáveis Petrúcio de Souza Matos e Antônio Araújo de Souza ser julgadas regulares com ressalva.
33.	Por conseguinte, devem ser julgadas irregulares as contas do responsável Cícero Gomes de Oliveira, ex-prefeito (período de 1/1/2011 a 19/10/2011) , devendo ser-lhe imputado o débito integral relativo aos recursos do PDDE/2010 e do PDDE-PDE-Escola/2010, assim como lhe deve ser aplicada a multa prevista no art. 57 da Lei 8.443/1992.
34.	No tocante aos valores que constaram da composição do débito imputado aos responsáveis e que foram utilizados nas citações que lhes foram encaminhadas, observa-se que as datas utilizadas foram as datas de emissão das ordens bancárias. Neste particular, a Resolução-TCU 71/2012 prescreve o seguinte, in verbis:
'Art. 9º A atualização monetária e os juros moratórios incidentes sobre o valor do débito devem ser calculados segundo o prescrito na legislação vigente, a partir:
I - da data do crédito na conta bancária específica, quando conhecida, ou da data do repasse dos recursos - no caso de omissão no dever de prestar contas ou de as contas apresentadas não comprovarem a regular aplicação dos recursos, exceto nas ocorrências previstas no inciso II deste artigo;
II - da data do pagamento - quando houver impugnação de despesas específicas e os recursos tiverem sido aplicados no mercado financeiro ou quando caracterizada responsabilidade de terceiro;
III - da data do evento, quando conhecida, ou da data de ciência do fato pela administração - nos demais casos.'
35.	No presente caso, as datas indicadas para cálculo do débito seriam aquelas relativas aos créditos em conta corrente. No entanto, o Relatório do Tomador de Contas (peça 1, p. 132-133) contemplou apenas as datas das emissões das ordens bancárias, e não constaram dos autos os extratos bancários detalhados das diversas contas correntes beneficiárias dos depósitos.
36.	Dessa forma, deve-se propor, excepcionalmente, as datas das ordens bancárias como termo inicial para contagem de débito, acrescidas de 3 (três) dias úteis, uma vez ser esse o tempo necessário à compensação dessas ordens bancárias em conta corrente. Tal metodologia se adequa ao disposto no item I do art. 9º da Resolução-TCU nº 71/2012, uma vez que corresponde ao tempo de compensação das ordens bancárias, e também conta com precedente nesta Corte, quando foi prolatado o Acórdão 11869/2019-TCU-Primeira Câmara (Relator Ministro Benjamin Zymler) , ao acolher, em seu Relatório, a proposta da unidade técnica nesse mesmo sentido. Assim, a tabela de débitos a ser utilizada na proposta de encaminhamento ficaria como mostrado a seguir, considerando também o ajuste feito anteriormente em relação à exclusão dos valores dos débitos consistentes nos valores relativos ao PDDE/2010 repassados diretamente à Prefeitura Municipal (no valor total de R$ 6.084,60) :
	Valor do Débito R$
	Data
	Programa

	5.905,40
	11/11/2010
	PDDE/2010

	141,80
	11/11/2010
	
	2.506,70
	11/11/2010
	
	45.079,80
	10/12/2010
	
	14.321,20
	10/12/2010
	
	14.000,00
	15/12/2010
	
	13.000,00
	10/11/2010
	PDDE-PDE-Escola/2010

37.	Ademais, verifica-se que o acréscimo de três dias úteis em relação às datas das ordens bancárias não implica realizar nova citação, pois essa alteração é favorável ao responsável Cícero Gomes de Oliveira,, porque isso produzirá um valor atualizado monetariamente menor e, portanto, não lhe ocasionará nenhum prejuízo ou gravame, afastando a hipótese de enriquecimento sem causa da Administração.
Análise dos Pressupostos de Procedibilidade da IN/TCU 71/2012:
38.	Por outro lado, verifica-se que não houve o transcurso de mais de dez anos desde os fatos geradores da dívida sem que tenha havido a notificação dos responsáveis pela autoridade administrativa federal competente (art. 6º, inciso II, c/c art. 19, da IN/TCU 71/2012, modificada pela IN/TCU 76/2016) , uma vez que o prazo para a prestação de contas dos programas PDDE/2010 e PDDE-PDE-Escola/2010 venceu em 28/2/2011, a omissão na prestação de contas restou caracterizada em 1/3/2011, e os responsáveis foram notificados acerca das irregularidades pelo FNDE, na fase interna da tomada de contas especial, conforme demonstrado a seguir:
38.1.	Sr. Antônio Araújo de Souza: por meio do ofício constante da peça 1, p. 28, recebido em 18/7/2011 (peça 1, p. 29) , do ofício constante da peça 1, p. 79-80, recebido em 29/4//2014 (peça 1, p. 81) , do ofício constante da peça 1, p. 115, recebido em 2/8/2011 (peça 1, p. 117) e do edital publicado em 26/6/2014 (peça 1, p. 89) ;
38.2.	Sr. Petrúcio de Souza Matos: por meio do edital publicado em 28/7/2016 (peça 1, p. 105) ;
38.3.	Sr. Cícero Gomes de Oliveira: por meio do edital publicado em 12/9/2016 (peça 1, p. 112) .
39.	Também se verifica que o valor original do débito apurado é igual a R$ 101.039,50 (peça 1, p. 133) , superior, portanto, a R$ 100.000,00, na forma estabelecida conforme os arts. 6º, inciso I, e 19, da IN/TCU 71/2012, modificada pela IN/TCU 76/2016.
40.	A propósito, registra-se que, em atendimento ao item 9.4, do Acórdão 1772/2017-TCU-Plenário (Relator Ministro-Substituto Augusto Sherman Cavalcanti) , foi efetuada pesquisa no sistema processual do TCU, e não foram encontradas tomadas de contas especiais em tramitação com débitos imputáveis aos responsáveis com valores inferiores ao fixado no art. 6º, inciso I, da Instrução Normativa TCU 71/2012, a fim de que seja observado o disposto no art. 6º, § 1º, da mesma Instrução Normativa.
Outros Aspectos Processuais Importantes:
41.	Por seu turno, salienta-se que está clara a competência deste Tribunal para julgar este processo, pois se trata de recursos federais repassados pelo FNDE à conta do PDDE/2010 e do PDDE-PDE-Escola/2010. Outrossim, não restou caracterizada nenhuma nulidade processual oriunda da inobservância de formalidades que acarretassem prejuízo processual aos responsáveis ou ao interesse público (art. 171 do RI/TCU) . Também foram atendidos os pressupostos de constituição e desenvolvimento válido e regular desta tomada de contas especial (art. 71, inciso II, da Constituição Federal, art. 8°, caput, da Lei 8.443/1992, art. 84 do Decreto-Lei 200/1967 e art. 5°, caput, parágrafo único e incisos I a IV, da IN/TCU 71/2012, modificada pela IN/TCU 76/2016) .
42.	Por oportuno, cabe ressaltar que houve a devida formulação da imputação das irregularidades aos responsáveis, como também a descrição das mesmas nos expedientes de citação, com base na individualização das suas condutas omissivas, conforme detalhado no item 5 desta instrução.
43.	Ressalta-se que foi viabilizado o exercício do contraditório em sua dimensão substancial, conforme se evidenciou no item 4 desta instrução, atendendo ao art. 5º, inciso LV, da Constituição Federal c/c o art. 12, incisos I e II da Lei 8.443/1992.
CONCLUSÃO
44.	Como se verificou na seção 'EXAME TÉCNICO' anterior, restou evidenciada a competência do TCU para julgar o presente processo, pois se trata de recursos federais que foram repassados pelo FNDE à conta do PDDE/2010 e do PDDE-PDE-Escola/2010 sob a responsabilidade do Sr. Cícero Gomes de Oliveira, ex-prefeito (período de 1/1/2011 a 19/10/2011) , tanto no que tange à prestação de contas, quanto no que concerne à comprovação da boa e regular aplicação dos recursos federais transferidos. Também restou adequadamente caracterizada a responsabilidade do Sr. Cícero Gomes de Oliveira, conforme detalhado no item 5 desta instrução.
45.	Além disso, restaram demonstrados: (i) a viabilidade do exercício do contraditório em sua dimensão substancial e a regularidade na abertura do contraditório e o exercício da ampla defesa (art. 5º, inciso LV, da Constituição Federal c/c o art. 12, incisos I e II da Lei 8.443/1992) ; (ii) a suficiência dos elementos probatórios indispensáveis à formação do juízo quanto à ocorrência do dano ao erário ocasionado por atos ilícitos e a vinculação destes com as condutas do responsável arrolado no polo passivo deste processo (art. 5º, caput, parágrafo único e incisos I, II e IV, da IN TCU 71/2012) ; e (iii) a ausência de nulidades processuais oriundas da inobservância de formalidades que acarretem prejuízo processual aos responsáveis ou ao interesse público (art. 171 do RI/TCU) . Portanto, estão presentes todos os pressupostos necessários para a formação do juízo de mérito das presentes contas.
46.	Por sua vez, restou comprovado o dano ao erário ocasionado em virtude das irregularidades listadas no item 5 desta instrução, em relação ao PDDE/2010 e ao PDDE-PDE-Escola/2010.
47.	Por oportuno, deve-se mencionar que, como restou efetivamente configurada a revelia dos responsáveis Cícero Gomes de Oliveira e Antônio Araújo de Souza, para todos os efeitos, será dado prosseguimento a este processo, nos termos dispostos no art. 12, § 3º, da Lei 8.443/1992 c/c o art. 202, § 8º, do RI/TCU. Nesse sentido, como constam dos autos elementos probatórios que caracterizam a responsabilidade do Sr. Cícero Gomes de Oliveira, por concorrer para a consumação do dano ao erário em função dos atos irregulares descritos no item 5 desta instrução e analisados na seção anterior, não há como afastar as irregularidades que lhe foram atribuídas nem os débitos que lhe foram imputados, mantendo-se a sua responsabilidade neste processo.
48.	Como já se analisou anteriormente, devem ser acatadas as alegações de defesa do Sr. Petrúcio de Souza Matos (peça 19) , e, com fulcro no art. 161 do RI/TCU, aproveitá-las também ao responsável Antônio Araújo de Souza, para que as contas de ambos os responsáveis Petrúcio de Souza Matos e Antônio Araújo de Souza ser julgadas regulares com ressalva.
49.	Por oportuno, restou caracterizada a não comprovação da boa e regular aplicação dos recursos objeto deste processo por parte do Sr. Cícero Gomes de Oliveira, sendo pacífica a jurisprudência deste Tribunal no sentido de que compete ao gestor o ônus de provar a aplicação regular dos recursos que lhe foram confiados (vide Acórdão 974/2018-TCU-Plenário, Relator Ministro Bruno Dantas, 511/2018-Plenário, Relator Ministro Aroldo Cedraz, 3875/2018-Primeira Câmara, Relator Ministro Vital do Rêgo, 1983/2018-Primeira Câmara, Relator Ministro Bruno Dantas, 1294/2018-Primeira Câmara, Relator Ministro Bruno Dantas, 3200/2018-Segunda Câmara, Relator Ministro Aroldo Cedraz, 2512/2018-Segunda Câmara, Relator Ministro Aroldo Cedraz, 2384/2018-Segunda Câmara, Relator Ministro José Múcio Monteiro, 2014/2018-Segunda Câmara, Relator Ministro Aroldo Cedraz, e 901/2018-Segunda Câmara, Relator Ministro José Múcio Monteiro, entre outros) .
50.	Cumpre observar, ainda, que a conduta do responsável Cícero Gomes de Oliveira, consistente nas irregularidades 'não comprovação da boa e regular aplicação dos recursos federais repassados' e 'omissão no dever de prestar contas', configura violação não só às regras legais, mas também aos princípios basilares da administração pública, eis que, em última análise, ocorre o comprometimento da necessária satisfação à sociedade sobre o efetivo emprego dos recursos públicos postos à disposição da municipalidade, por força do instrumento de repasse em questão.
51.	Nesses casos, em que fica evidente a falta de transparência e lisura, não há como afastar as suspeitas sempre presentes de que a totalidade dos recursos públicos federais, transferida ao município, tenha sido integralmente desviada, em prol de gestor ímprobo, ou de pessoas por ele determinadas, a revelar grave inobservância de dever de cuidado no trato com a coisa pública, isto é, ato praticado com culpa grave, pois, na espécie, a conduta do responsável se distancia daquela que seria esperada de um administrador público minimante diligente, num claro exemplo de erro grosseiro a que alude o art. 28 do Decreto-lei 4.657/1942 (Lei de Introdução às Normas do Direito Brasileiro) , incluído pela Lei 13.655/2018 (Acórdão 1689/2019-TCU-Plenário, Relator: Ministro AUGUSTO NARDES; Acórdão 2924/2018-TCU-Plenário, Relator: Ministro JOSÉ MUCIO MONTEIRO; Acórdão 2391/2018-TCU-Plenário, Relator: Ministro BENJAMIN ZYMLER) .
52.	Por derradeiro, cabe acrescentar que se trata de processo em que consta como unidade jurisdicionada a Prefeitura Municipal de Ourolândia/BA, relacionada pelo Exmo. Ministro Aroldo Cedraz, no Anexo II ao Ofício 5/2013 - GAB.MIN-AC, dentre aqueles que dão causa a seu impedimento, nos termos do art. 151, parágrafo único, do Regimento Interno/TCU. Dessa forma, quando por ocasião da proposta de mérito, deve ser encaminhado ao Gabinete do Ministro Relator, via Secretaria das Sessões (Seses) - para ciência e registro -, com o alerta de que a votação que apreciará o presente processo não deve contemplar a participação do Exmo. Ministro Aroldo Cedraz.
PROPOSTA DE ENCAMINHAMENTO
53.	Em face de todo o exposto, submetem-se os autos à consideração superior, propondo:
	a) Considerar revéis os responsáveis Cícero Gomes de Oliveira (CPF XXX.836.765-XX) , ex-prefeito (período de 1/1/2011 a 19/10/2011) e Antônio Araújo de Souza (CPF XXX.854.435-XX) , ex-prefeito (período de 1/1/2005 a 19/11/2010) , para todos os efeitos, dando-se prosseguimento a este processo relativo aos recursos do PDDE/2010 e do PDDE-PDE-Escola/2010, nos termos dispostos no art. 12, § 3º, da Lei 8.443/1992 c/c o art. 202, § 8º, do RI/TCU;
	b) Acatar as alegações de defesa do responsável Petrúcio de Souza Matos (CPF XXX.361.978-XX) , ex-prefeito (período de 20/11/2010 a 31/12/2010) e, com fulcro no art. 161 do RI/TCU, esclarecer que elas aproveitam ao responsável Antônio Araújo de Souza;
	c) Julgar as contas dos responsáveis Petrúcio de Souza Matos e Antônio Araújo de Souza regulares com ressalva, relativamente ao PDDE/2010 e ao PDDE-PDE-Escola/2010, com fulcro nos arts. 1º, inciso I, 16, inciso II, 18 e 23, inciso II, da Lei 8.443/1992 c/c com os arts. 1º, inciso I, 208, caput, e 214, inciso II, do RI/TCU;
	d) Em face da impossibilidade de reconhecer a boa-fé do Sr. Cícero Gomes de Oliveira, com base art. 202, § 6º, do RI/TCU, julgar irregulares, desde logo, as suas contas, com fulcro nos arts. 1º, inciso I, 16, inciso III, alíneas 'a' e 'c', 19, caput, e 23, inciso III, da Lei 8.443/1992 c/c com os arts. 1º, inciso I, 209, incisos I e III, 210 e 214, inciso III, do RI/TCU, em função das irregularidades, condutas, evidências e dispositivos violados mencionados no item 5 desta instrução;
	e) Condenar o responsável Cícero Gomes de Oliveira ao pagamento das quantias a seguir especificadas, com a fixação do prazo de quinze dias, a contar do recebimento da notificação, para comprovar, perante o Tribunal (art. 214, inciso III, alínea 'a', do Regimento Interno) , o recolhimento das dívidas aos cofres do FNDE, atualizadas monetariamente e acrescidas dos juros de mora, calculados a partir das datas indicadas, após ter sido feito o ajuste de 3 (três) dias úteis em relação às datas das ordens bancárias, até a data do efetivo recolhimento, na forma prevista na legislação em vigor:
	Valor do Débito R$
	Data
	Programa

	5.905,40
	11/11/2010
	PDDE/2010

	141,80
	11/11/2010
	
	2.506,70
	11/11/2010
	
	45.079,80
	10/12/2010
	
	14.321,20
	10/12/2010
	
	14.000,00
	15/12/2010
	
	13.000,00
	10/11/2010
	PDDE-PDE-Escola/2010

	f) Aplicar ao responsável Cícero Gomes de Oliveira a multa prevista no artigo 57 da Lei 8.443/1992, na dosimetria a ser definida pelo Exmo. Relator deste feito, fixando-lhe o prazo de 15 (quinze) dias, a contar da notificação, para que comprove, perante o Tribunal (artigo 214, inciso III, alínea 'a', do Regimento Interno) , o recolhimento da dívida ao Tesouro Nacional, atualizada monetariamente desde a data em que for proferido o Acórdão condenatório até a do efetivo recolhimento, se for paga após o vencimento, na forma da legislação em vigor;
	g) Autorizar, desde logo, a cobrança judicial das dívidas, com fundamento no art. 28, inciso II, da Lei 8.443/1992, caso não atendida a notificação;
	h) Autorizar, antecipadamente, caso requerido, o pagamento da dívida decorrente em até 36 (trinta e seis) parcelas mensais e consecutivas, nos termos do art. 26 da Lei 8.443/1992, c/c o art. 217 do Regimento Interno do TCU, fixando-se o vencimento da primeira parcela em 15 (quinze) dias, a contar do recebimento da notificação, e o das demais a cada 30 (trinta) dias, devendo incidir sobre cada uma os encargos devidos, na forma prevista na legislação em vigor, alertando para o fato de que a falta de comprovação do recolhimento de qualquer parcela importará o vencimento antecipado do saldo devedor, nos termos do art. 217, § 2º, do Regimento Interno do TCU;
	i) Encaminhar cópia do Acordão que vier a ser prolatado por este Tribunal, acompanhado do Relatório e do Voto que o fundamentarem:
	i.1) Aos Srs. Antônio Araújo de Souza, Petrúcio de Souza Matos e Cícero Gomes de Oliveira;
	i.2) Ao FNDE; e
	i.3) Ao Procurador-Chefe da Procuradoria da República na Bahia, nos termos do § 3º do art. 16 da Lei 8.443/1992 c/c o § 7º do art. 209 do Regimento Interno do TCU, para adoção das medidas cabíveis, informando que a presente deliberação, acompanhada do Relatório e do Voto que a fundamenta, está disponível para a consulta no endereço www.tcu.gov.br/acordaos, além de esclarecer que, caso requerido, o TCU poderá fornecer sem custos as correspondentes cópias impressas."
2.	O representante do MP/TCU (peça 75) , subprocurador-geral Paulo Soares Bugarin, concordou com a proposta da unidade instrutiva.
3.	Em razão da ausência do pronunciamento ministerial de que trata o art. 52 da Lei 8.443/1992, determinei (peça 76) a restituição dos autos à Secex-TCE para obtenção do documento e expedição de nova manifestação.
4.	Saneados os autos, foi emitido novo pronunciamento (peças 82, 83 e 84) por parte da unidade instrutiva, de conclusões e encaminhamento idênticos ao anteriormente emitido.
5.	Em novo pronunciamento, o douto subprocurador-geral reiterou (peça 85) o parecer anteriormente exarado.
	É o relatório.

8.1. Inez Pereira de Oliveira da Silva (OAB/BA 58.600), representando Cícero Gomes de Oliveira.  
8.2. Bruno Tinel de Carvalho (OAB/BA 18.745), representando Petrúcio de Souza Matos.

Subprocurador-Geral Paulo Soares Bugarin.

TOMADA DE CONTAS ESPECIAL. FNDE. PDDE/2010 E PDDE/PDE Escola/2010. NÃO COMPROVAÇÃO DA BOA E REGULAR APLICAÇÃO DOS RECURSOS TRANSFERIDOS EM RAZÃO DA OMISSÃO NO DEVER DE PRESTAR CONTAS. CITAÇÃO. ACOLHIMENTO DE ALEGAÇÕES DE DEFESA APRESENTADAS POR UM DOS RESPONSÁVEIS. REVELIA DOS DEMAIS. CONTAS REGULARES COM RESSALVAS PARA DOIS RESPONSÁVEIS E IRREGULARES PARA O OUTRO. DÉBITO. MULTA. COMUNICAÇÕES.

TOMADA DE CONTAS ESPECIAL (TCE)

Secretaria de Controle Externo de Tomada de Contas Especial (Secex-TCE).

Trata-se de tomada de contas especial instaurada pelo Fundo Nacional de Desenvolvimento da Educação (FNDE) em desfavor dos Srs. Antônio Araújo de Souza, Petrúcio de Souza Matos e Cícero Gomes de Oliveira, ex-prefeitos do município de Ourolândia/BA, respectivamente nas gestões de 1º/1/2005 a 19/11/2010, de 20/11/2010 a 31/12/2010 e de 1º/1/2011 a 19/10/2011, em face da omissão no dever de prestar contas da aplicação dos recursos federais repassados no âmbito do Programa Dinheiro Direto na Escola, no exercício de 2010 (PDDE/2010) , e do Programa Dinheiro Direto na Escola/Plano de Desenvolvimento da Escola, no exercício 2010 (PDDE-PDE-Escola/2010) , ambos vigentes de 1º/1/2010 a 31/12/2010, cujo data final para a apresentação da prestação de contas era 28/2/2011[footnoteRef:2]. [2:  Peças 63 e 64.] 
1. Os recursos federais repassados[footnoteRef:3] ao longo de 2010 no âmbito do PDDE/2010 totalizaram R$ 88.039,50, enquanto R$ 13.000,00 foram destinados ao PDDE-PDE-Escola/2010. [3:  Peça 1, p. 132.] 
1. Encerrado o prazo para prestação de contas, sem que tenha sido apresentada, o FNDE notificou os responsáveis, bem como o município, sem obter, no entanto, justificativas ou restituição dos recursos transferidos[footnoteRef:4], impondo-se, assim, a instauração da devida tomada de contas especial. [4:  Peça 1, p. 137-138.] 
1. O relatório do tomador de contas especial[footnoteRef:5] apontou como motivo para a instauração da tomada de contas especial e impugnação total das despesas a não comprovação da boa e regular aplicação dos recursos transferidos em razão da omissão no dever de prestar contas, com débito total de R$ 101.039,50, de responsabilidade solidária dos Srs. Antônio Araújo de Souza, Petrúcio de Souza Matos e Cícero Gomes de Oliveira. [5:  Peça 1, p. 132-140.] 
1. O relatório de auditoria da Controladoria-Geral da União[footnoteRef:6] chegou às mesmas conclusões. Após serem emitidos o certificado de auditoria[footnoteRef:7], o parecer do dirigente de controle interno[footnoteRef:8], o processo foi remetido a este Tribunal sem a peça referente ao pronunciamento ministerial de que trata o art. 52 da Lei 8.443/92. [6:  Peça 1, p. 146-149.]  [7:  Peça 1, p. 150-151.]  [8:  Peça 1, p. 152-153.] 
1. Em sua instrução inicial, a Secretaria de Controle Externo de Tomada de Contas Especial (Secex-TCE) decidiu[footnoteRef:9] pela promoção de citação, em solidariedade no débito apontado pelo tomador de contas especial, dos Srs. Antônio Araújo de Souza, Petrúcio de Souza Matos e Cícero Gomes de Oliveira. [9:  Peças 4 e 5.] 
1. Devidamente cientificados[footnoteRef:10], apenas o Sr. Petrúcio de Souza Matos apresentou defesa[footnoteRef:11]. Os Srs. Antônio Araújo de Souza e Cícero Gomes de Oliveira permaneceram silentes, a despeito de esse último ter solicitado[footnoteRef:12] prorrogação de prazo para apresentação de defesa. Deve-se, portanto, considerá-los revéis. [10:  Peça 62.]  [11:  Peça 19.]  [12:  Peças 57-58.] 
1. A Secex-TCE, em sua análise, propôs acolher as alegações de defesa apresentadas pelo Sr. Petrúcio de Souza Matos, pois a data de vencimento do prazo para prestação de contas relativa ao PDDE/2010 e ao PDDE-PDE-Escola/2010, 28/2/2011, era posterior ao fim período de sua gestão: 20/11/2010 a 31/12/2010. Essa mesma razão pode ser aproveitada em favor do Sr. Antônio Araújo de Souza, em que pese a revelia, visto que esteve à frente do município entre 1º/1/2005 e 19/11/2010.
1. Quanto ao Sr. Cícero Gomes de Oliveira, mandatário municipal entre 1º/1/2011 e 19/10/2011, a unidade instrutiva concluiu que deve ter suas contas julgadas irregulares, devendo ser-lhe imputado o débito integral relativo aos recursos do PDDE/2010 e do PDDE-PDE-Escola/2010, com exceção ao valor reprogramado (R$ 6.084,60) , assim como é cabível a aplicação da multa prevista no art. 57 da LO/TCU.
1. O representante do MP/TCU, subprocurador-geral Paulo Soares Bugarin, endossou o encaminhamento proposto[footnoteRef:13]. [13:  Peça 75.] 
1. Diante da ausência da peça necessária à composição dos autos, referente ao pronunciamento ministerial, determinei o retorno dos autos à Secex-TCE para que realizasse diligência ao ministério supervisor do FNDE, a fim de sanear o processo, para análise e posterior restituição dos autos a este relator, por meio do representante do MP/TCU, para ciência ou expedição de nova manifestação.
1. Saneados os autos, foi emitido novo pronunciamento[footnoteRef:14] por parte da unidade instrutiva, de conclusão e encaminhamento idênticos aos anteriormente emanados. [14:  Peças 82, 83 e 84.] 
1. Em novo pronunciamento, o douto subprocurador-geral reiterou[footnoteRef:15] o parecer anteriormente exarado. [15:  Peça 85.] 
II
1. Acompanho a análise empreendida pela Secex-TCE, corroborada pelo representante do MP/TCU, a qual adoto como fundamento para minhas razões de decidir, sem prejuízo de complementar o exame com as considerações abaixo.
1. Em relação às alegações de defesa apresentadas pelo Sr. Petrúcio de Souza Matos, concordo com o exame da Secex-TCE[footnoteRef:16], no sentido de que no âmbito do PDDE o responsável por analisar e consolidar as prestações de contas das unidades executoras e encaminhar ao FNDE era o Sr. Cícero Gomes de Oliveira, ainda que a gestão dos recursos tenha ocorrido durante os mandatos de seus antecessores, entendimento já firmado por esta Corte (Acórdão 5245/2020-TCU-Primeira Câmara, relator ministro Benjamin Zymler e 6744/2018-1ª Câmara, relator ministro-susbtituto Augusto Sherman) . [16:  Peça 72.] 
1. Concordo, também, quanto à exclusão do débito inicialmente atribuído aos responsáveis, no valor total de R$ 6.084,60, como proposto pela unidade instrutiva e pelo MP/TCU, em razão de os valores terem sido transferidos à conta do PDDE vinculada ao município e não terem sido utilizados naquele exercício, sendo reprogramados para exercícios seguintes, conforme exame dos extratos da conta corrente[footnoteRef:17]. [17:  Peças 68-70.] 
1. Além disso, também é correta a não responsabilização dos Srs. Petrúcio de Souza Matos e Antônio Araújo de Souza, visto que não geriram os demais recursos, que foram transferidos diretamente às unidades executoras (UEx) , responsabilidade a cargo dos responsáveis pelas unidades estudantis, razão pela qual devem ser excluídos da relação processual.
1. É acertada, portanto, a responsabilização do Sr. Cícero Gomes de Oliveira pelo débito e o julgamento de suas contas como irregulares, além da aplicação da multa prevista no art. 57 da Lei 8.443/1992, uma vez que deixou de comprovar a boa e regular aplicação dos recursos transferidos em razão da omissão no dever de prestar contas. 
Diante do exposto, manifesto-me pela aprovação do acórdão que ora submeto à apreciação deste Colegiado. 
TCU, Sala das Sessões Ministro Luciano Brandão Alves de Souza, em TagDataSessao.
Weder de Oliveira 
Relator